【裁判字號】    89,易,31
【裁判日期】    890913
【裁判案由】    妨害名譽
【裁判全文】
福建金門地方法院刑事判決                            八十九年度易字第三一號
    公  訴  人  福建金門地方法院檢察署檢察官
    被      告  甲○○
右列被告因妨害名譽案件，經檢察官提起公訴（八十九年度偵續一字第一號），本院
判決如左：
    主  文
甲○○意圖散布於眾，而傳述足以毀損他人名譽之事，處拘役伍拾日，如易科罰金，
以參佰元折算壹日。
    事  實
一、甲○○係第四屆立法委員新黨全國不分區代表，而乙○○為福建省金門縣第四屆
    立法委員選舉之候選人之一，因選情激烈，詎甲○○於民國（下同）八十七年十
    二月四日即選舉投票前一日下午四時許，親往福建金門地方法院檢察署檢舉名城
    有線電視（屬名城事業股份有限公司）負責人及金門縣選舉委員會涉嫌背信，於
    檢察署受理完成後，甫步出檢察署大門口，而逢多名記者在場採訪之際，竟基於
    意圖散布於眾之犯意，當眾以「乙○○為期壟斷地區媒體，坊間盛傳他（指乙○
    ○）投資名城有線電視新台幣（下同）兩千萬元，而以他每個月月薪十四萬元，
    究竟錢從哪裡來？顯示財路不明，有欺騙民眾之嫌」等不實言語，向採訪記者傳
    述，藉以拉抬選舉聲勢，而足生損害於乙○○名譽。
二、案經被害人乙○○訴由福建金門地方法院檢察署檢察官偵查起訴。
        證據並所犯法條
一、右揭事實，已據被害人乙○○於偵審中指訴被告甲○○在無任何證據之情況，發
    表上開言論，且經金門晚報採訪記者所報導見報，嚴重損害伊名譽等情甚詳，且
    有證人林宗成、倪國炎於偵查時結證證述在卷，復有八十七年十二月五日金門晚
    報及中央社供稿副本附卷可證，審判中被告甲○○雖辯稱：伊縱使有懷疑乙○○
    投資名城二千萬，然依一般社會通念，此並非不名譽之事，且依司法院大法官會
    議解釋第五０九號解釋意旨，亦不能以誹謗罪之刑責相繩，更何況伊根本未說出
    上開言論，都是記者自行推論，非伊之原意云云。然查：
   （一）被告於偵查中供稱：當天（指八十七年十二月四日）伊認為一個有線電視
         台，起碼有幾千萬的投資，而名城有線電視的總經理陳清煌是乙○○的弟
         弟，加上該電視台在金門縣選舉委員會所購買的時段播放乙○○的競選廣
         告，因而質疑並推斷乙○○有電視台的股份等語（參偵卷八十七年度選偵
         字第一五號卷第四十七頁背面及第四十八頁、八十八年度偵續字第三號卷
         第九十二頁正面及背面）。
   （二）證人林宗成、倪國炎分別於偵查中結證稱：「問：（八十七年十二月五日
         金門晚報第一版是否你報導？消息來源？）答：是的，是甲○○於八十七
         年十二月四下午四、五點在金門地方法院檢察署他要控告乙○○而向媒體
         所說的，報導中所稱月薪十四餘萬是指立委的薪資，月薪只有十四萬元，
         那來二千萬元可投資。問：（記憶中甲○○確實有說乙○○坊間傳聞投資
         名城二千萬未申報，違反公務員財產申報法？）答：確實甲○○有說這些
         話，我是據實報導，且他是以質疑的口氣說的，以達選舉造勢」（參偵卷
         八十七選偵第十五號第十九頁至二十頁、八十九偵續（一）第一號第第十
         九頁至二十一頁）。
   （三）八十七年十二月四日現場採訪記者除證人林宗成、倪國炎二人外，尚有證
         人吳正庭、李木隆、傅仰土、李金生、邵維強等人，而質之吳正庭等有無
         聽聞上開言論，均答：「沒有印象或沒有聽到」，並非證稱被告未傳述等
         語，此與被告所辯：沒有傳述等情，容有未合。顯然被告確實有於媒體前
         公然傳述上開言論。被告於審理中雖復辯稱：為何只有金門晚報有登載，
         其他報紙則隻字未提云云。惟查：依公職人員選舉罷免法第五十六條之一
         規定：政黨及任何人不得於投票日從事競選活動。故媒體於投票當日，本
         即就候選人之選舉造勢活動，並不為報導，以此為常態，被告要不得以媒
         體多未報導即採為其未為上開傳述之依據。
   （四）證人石兆暋（即名城事業股份有限公司負責人）於偵查時證述稱乙○○沒
         有投資名城有線電視台兩千萬元，而總經理陳清煌是渠僱用的，因他是新
         聞相關科系的專業，才聘僱他的等語（參偵卷八十八年度偵續第三號第一
         ０九頁），又稽之金門縣政府（88）府建字第八八○○六二○二號函所提
         供名城事業股份有限公司股東名冊及公司登記卡影本在卷足按，顯徵，告
         訴人乙○○並非名城有線電視公司之股東，則被告所謂坊間傳聞或質疑等
         云，自屬無據。
   （五）況參諸有線廣播電視法或有線廣播電視法施行細則所有之條文，並無規定
         經營有線電視業務法人，其所聘僱之總經理或經理，必須為該有線電視法
         人之股東，縱公司法歷次修正，亦本於所有者與經營者分離原則，僅就經
         理人消極資格為限制規定，從未有積極認為經理人亦須為法人股東之規定
         ；又公職人員財產申報法、公職人員財產申報法施行細則或公職人員財產
         申報資料審核及查閱辦法，均於本次立法委員選舉之前，早已公布實施，
         且任何人均可檢具身分證明查閱，則被告所辯「我認為有線電視台總經理
         起碼要有幾千萬元投資，所以質疑陳清煌經濟能力，至於記者要如此推論
         ，我也沒辦法」等云或「當初我所說是懷疑名城有線電視把金門縣選舉委
         員會以公帑買的時段，提供特定候選人乙○○播放個人政見發表會的錄影
         帶，依推斷應係乙○○的胞弟陳清煌身居該公司總經理要職，倘無一定投
         資，應不可能擔任要職，且無從挪用公帑所購買時段，以為自己胞兄競選
         用，我是說依有線電視法規定資本額要二億，總經理倘無一定金額投資，
         應無可能任居要職，若要我提供證據，因財產都是保密，我無從調起，請
         檢察官去調取」云云。衡情被告甲○○擔任公職多年，告訴人乙○○財產
         狀況如何？被告早可於傳述前，依公職人員財產申報資料審核及查閱辦法
         第十三條至第十八條規定申請查閱，又有線電視總經理亦無必須為股東之
         限制，早已為有線廣播電視法或有線廣播電視法施行細則公布，亦非於傳
         述前，所難以查證。被告之言論顯係屬虛妄，且出於明知其為不實或因輕
         率疏忽而不知其真偽等情節。
  （六）而若僅為金門晚報採訪記者所報導見報，或有誤解被告傳述內容之可能，然
         卷附中央通訊社記者採訪後，所撰寫提供各媒體稿件資料，亦為同一記載
         描述，是被告辯稱記者推論，顯不足採。又被告於案發時，當場向記者傳
         述告訴人乙○○壟斷地區媒體，投資名城有線電視兩千萬元等言語，既屬
         不實之事實，縱與公共利益有關，仍難解免於誹謗罪之刑責，況被告既不
         查證，即以虛妄之二千萬元之投資逕為財路來源不明之質疑，並為有欺騙
         民眾嫌疑之推斷，而加以傳述，自足使告訴人乙○○之人格尊嚴遭受嚴重
         懷疑，而產生負面之評價，對於乙○○之名譽，顯然有受損害詆毀之危險
         ，亦甚灼然。
   （七）末按言論自由為人民之基本權利，憲法第十一條有明文保障，國家固應給
         予最大限度之維護，俾其實現自我、溝通意見、追求真理及監督各種政治
         或社會活動之功能得以發揮。惟為兼顧對個人名譽、隱私及公共利益之保
         護，法律尚非不得對言論自由依其傳播方式為合理之限制。刑法第三百十
         條第一項及第二項誹謗罪即係為保護個人法益而設，乃防止妨礙他人之自
         由權利所必要，自符合憲法第二十三條規定之意旨。至刑法同條第三項前
         段以對誹謗之事，能證明其為真實者不罰，係針對言論內容與事實相符者
         之保障，並藉以限定刑罰權之範圍，此固非謂指摘或傳述誹謗事項之行為
         人，必須自行證明其言論內容確屬真實，始能免於刑責。惟行為人雖不能
         證明言論內容為真實，但依其所提證據資料，認為行為人有相當理由確信
         其為真實者，仍不能以誹謗罪之刑責相繩，此乃刑法第三百十條第三項與
         憲法保障言論自由之旨，司法院大法官會議解釋第五０九號著有明文。惟
         本案被告根本未提出任何相當證據證明乙○○所涉及之內容並非全然子虛
         烏有，僅單憑個人從坊間之傳聞，竟率然於媒體之前公然傳述，顯與上開
         解釋意旨不符，自不屬於言論自由保障之範圍。
   （八）縱上所述，被告所辯各節，顯屬卸責之詞，尚難採信，應予依法論科。
二、核被告所為，係犯刑法第三百十條第一項之誹謗罪。爰審酌被告犯罪之動機、目
    的、手段及其品性、生活狀況、智識程度、犯罪所生之損害，及犯罪後態度等一
    切情狀，量處如主文所示之刑，並諭知易科罰金之折算標準，以資懲儆。
三、另告訴意旨認為被告甲○○涉嫌違反公職人員選舉罷免法第九十二條罪嫌等云云
    。然按認定犯罪事實應依證據，故被告否認犯罪事實所持之辯解，縱屬不能成立
    ，仍非有積極證據足以證明其犯罪行為，不能遽為有罪之認定，此經最高法院三
    十年上字第一八三一號著成判例。又指訴是以被告受刑事訴追為目的，是其陳述
    是否與事實相符，仍應調查其他證據以資審認，不得僅憑告訴人指訴遽令被告入
    罪，最高法院五十二年台上字第一三○○號判例揭示甚詳。經查：被告甲○○堅
    決否認有違反公職人員選舉罷免法之犯行，核諸公職人員選舉罷免法第九十二條
    之規定，係以意圖使候選人當選或不當選，以文字、圖畫、錄音、錄影、演講或
    他法，散布謠言或傳播不實之事，足以生損害於公眾或他人者，為構成要件，徵
    之證人林宗成及倪國炎等於偵查時證述稱「當時甲○○是來檢察署申告名城有線
    電視負責人及選舉委員會涉嫌背信，在檢察署大門階梯處，我等採訪時所說的，
    應該是為選舉造勢而已」，（參偵查卷八十九年度偵續（一）字第一號）衡情，
    若被告甲○○有使告訴人乙○○不當選之意圖存在，當可於到署檢舉時，予以申
    告在內，並正式對媒體記者公佈申告內容，甚而更可提早一天為之，使各報均能
    即時予以刊載，實勿須在投票前一日始到署檢舉他事，而就本案部分僅止於傳述
    ，甚至多數報紙均未及刊載。況公職人員選舉罷免法第九十二條之規定，係以文
    字、圖畫、錄音、錄影、演講或他法，散布謠言或傳播不實之事為要件，被告甲
    ○○以傳述不實之事實，詆毀告訴人名譽，自難與演講相比擬，而所謂他法，亦
    應為限縮之解釋，方符合罪刑法定主義之刑法根本精神，則被告甲○○所辯無使
    告訴人不當選之意圖，自堪認定，揆諸上開法律規定及判例意旨，尚難遽對被告
    甲○○論以違反公職人員選舉罷免法之罪責，應認違反公職人員選舉罷免法罪嫌
    部分，委有不足，併此敘明。
據上論斷，應依刑事訴訟法第二百九十九條第一項前段、刑法第三百十條第一項、第
四十一條、罰金罰緩提高標準條例第一條前段、第二條判決如主文。
本案經檢察官謝道明到庭執行職務
中      華      民      國      八十九      年      九    月    十三    日
                                      福建金門地方法院刑事庭
                                          法  官  吳振富
右正本證明與原本無異。
如不服本判決，應於判決送達後十日內，向本院提出上訴狀。
                                          書記官  董培祥
中      華      民      國      八十九      年      九    月    十三  日
刑法第三百十條
意圖散布於眾而指摘或傳述足以毀損他人名譽之事者，為誹謗罪，處一年以下有期徒
刑、拘役或五百元以下罰金。
散布文字、圖畫犯前項之罪者，處二年以下有期徒刑、拘役或一千元以下罰金。
對於所誹謗之事，能證明其為真實者，不罰。但涉於私德而與公共利益無關者，不在
此限。


司法院資訊處製作；財團法人民間司法改革基金會備份。
